【裁判字號】    95,家抗,34
【裁判日期】    951103
【裁判案由】    選任遺產管理人
【裁判全文】
臺灣嘉義地方法院民事裁定  95年度家抗字第34號
抗  告  人  財政部國有財產局臺灣中區辦事處
法定代理人  丁○○
訴訟代理人  丙○○
相  對  人  乙○○
上列抗告人聲請選任被繼承人鄭金貴遺產管理人事件，不服本院
九十五年度財管字第十七號於九十五年八月二十四日第一審裁定
，提起抗告，本院裁定如下：
    主      文
原裁定廢棄。
選任國有財產局台灣南區辦事處嘉義分處為被繼承人鄭金貴之遺
產管理人。
聲請及抗告費用共計新台幣貳仟元由被繼承人鄭金貴之遺產負擔
。
    理      由
一、本件相對人於原法院聲請意旨略以：被繼承人鄭金貴（男，
    民國○○○年○月○日生，身分證統一編號：Ｚ00000
    0000號，生前住嘉義縣梅山鄉梅北村山美庄二七號，於
    民國九十五年三月四日死亡），遺留有財產如附表所示之不
    動產，係相對人出資購買，因故借用鄭金貴之名義登記為所
    有人。惟鄭金貴將該不動產向地下錢莊借錢為由，勒索相對
    人，經相對人報警，臺灣臺北地方法院檢察署偵查後提起公
    訴，鄭金貴之不法行為，已不值相對人信賴，故相對人乃依
    據相對人與鄭金貴於九十四年六月所簽立之契約書規定，終
    止兩造間之借名登記法律關係，訴請鄭金貴履行上開切結書
    內容。經相對人提起上開移轉登記事件之訴訟後，臺灣臺中
    地方法院通知鄭金貴已死亡，且其法定繼承人均已拋棄繼承
    ，而附表所示之不動產坐落於台中市，為使被繼承人遺產處
    置順利進行，爰聲請指定被繼承人鄭金貴之遺產管理人等語
    。
二、原法院選任抗告人為被繼承人鄭金貴之遺產管理人，抗告人
    不服，提起抗告，抗告意旨略以：依裁定之記載，被繼承人
    鄭金貴之法定繼承人均已向台灣嘉義地方法院聲明拋棄繼承
    ，依經驗法則判斷，其合法繼承人無意願依法承受繼承權，
    負擔繼承之責任，顯見鄭金貴之遺產大於負債，按司法院七
    十四年十月十五日（七四）院台廳一字第○五七八六號函示
    ：「先順序繼承人均拋棄繼承，其次順序繼承人有無不明而
    應準用關於無人承認繼承之規定，應現審核可否依民法第一
    千一百七十七條規定選任遺產管理人。如無法選定遺產管理
    人者，因此類拋棄繼承事件，多屬負債大於遺產，形同破產
    ，盡量避免選任國有財產局為遺產管理人。」再依民法第一
    千一百八十五條規定：「第一千一百七十八條所定期限屆滿
    ，無人承認繼承時，其遺產於清償債權，並交付遺贈物後，
    如有剩餘，歸屬國庫。」，國庫對其遺產已無期待利益。且
    抗告人係一公務機關，依國有財產法規定綜理國產業務，執
    行事務所須預算為全國人民納稅所得，乃司法院上揭函示精
    神所在。倘以國家資源管理對國庫毫無利益之財產，無異使
    公器淪為私用，損及國民利益，令國家權利遭受侵害，實不
    符社會公平之原則，再者，依財政部核定之代管無人繼承遺
    產作業要點第三點規定：「本要點之執行事項，除另有規定
    外，概由繼承開始時，被繼承人住所地之法院所在之辦事處
    辦理之。前項管轄法院與遺產所在分屬兩個以上辦事處管轄
    時，由前項管轄法院所在之辦事處辦理之；但不動產之管理
    、變賣或涉訟事項，得委任該遺產所在之辦事處代理之。」
    本局設有台灣南區辦事處嘉義分處，原審法院未予詳查，遽
    依相對人之聲請選任抗告人為鄭金貴之遺產管理人，自有未
    洽等語。
二、按繼承開始時，繼承人有無不明，而無親屬會議或親屬會議
    未於一個月內選定遺產管理人者，利害關係人得聲請法院選
    任遺產管理人，又被繼承人之所有繼承人均拋棄其繼承權者
    ，準用關於無人承認繼承之規定，民法第一千一百七十七條
    、第一千一百七十八條第二項、第一千一百七十六條第六項
    定有明文。又本要點之執行事項，除另有規定外，概由繼承
    開始時，被繼承人住所地之法院所在之辦事處辦理之。前項
    管轄法院與遺產所在分屬兩個以上辦事處管轄時，由前項管
    轄法院所在之辦事處辦理之；但不動產之管理、變賣或涉訟
    事項，得委任該遺產所在之辦事處代理之，財政部函頒之代
    管無人承認繼承遺產作業要點第三條定有明文。
三、經查：
（一）相對人主張被繼承人鄭金貴，遺留如附表所示之不動產，
      係相對人出資購買，因故借用鄭金貴之名義登記為所有人
      。惟鄭金貴將該不動產向地下錢莊借錢為由，勒索相對人
      ，經相對人報警，臺灣臺北地方法院檢察署偵查後提起公
      訴，鄭金貴之不法行為，已不值相對人信賴，故相對人乃
      依據相對人與鄭金貴於九十四年六月所簽立之契約書規定
      ，終止兩造間之借名登記法律關係，訴請鄭金貴履行上開
      切結書內容。惟鄭金貴已死亡，且其法定繼承人均已拋棄
      繼承等情，業經相對人提出戶籍謄本、附表、土地及建物
      謄本、切結書、民事起訴狀、臺灣台中地方法院民事庭通
      知書、地籍資料各一份為證，再者，鄭金貴之子女癸○○
      、壬○○、己○○、庚○○、孫子女劉霈暘、劉蒨宜、林
      紓維、兄姐辛○○、戊○○、甲○○○均已拋棄繼承，是
      被繼承人鄭金貴之繼承人，除已死亡及為他人收養者外，
      均已拋棄繼承等情，本院復依職權調閱本院九十五年度繼
      字第三八八號、四○八號、五一五號拋棄繼承卷查明無訛
      。
（二）司法院前述函示，僅謂儘量避免選任抗告人為遺產管理人
      ，並非謂不得選任其為遺產管理人，無非著眼於國有財產
      之考量，對於法院亦無拘束力。又被繼承人鄭金貴生前之
      債權債務關係及有關產權證明文件，抗告人得依其他方式
      獲悉或取得，另有關之印鑑，抗告人亦得依舉證責任分配
      方式辨識其真偽，於其管理遺產上並無困難，而上開文件
      資料其子女未必最為知悉，本院經傳訊庚○○、己○○、
      壬○○、癸○○，彼等均拒絕到庭，另辛○○、甲○○○
      亦到庭表示不願擔任遺產管理人，且該等繼承人均拋棄繼
      承，已無利害關係，如選定其等擔任遺產管理人，難期其
      將來執行職務能克盡職守，公正客觀，以善盡管理人之職
      務，為期公正，實不宜選任彼等為遺產管理人。
（三）另按被繼承人之遺產，於遺產管理人完成清償債權並交付
      遺贈物等清算程序前，是否有賸餘，無從知悉。而依上述
      說明，各順序之繼承人均拋棄繼承者，其剩餘財產歸屬國
      庫，而抗告人為國庫之綜理機關，為國有財產法第九條第
      二項所明定，其備有財產管理之專才，雖其經費支出屬國
      家資源，但保護無人繼承財產之債權人之權利，亦屬政府
      之義務，是本院認仍以選任國有財產局為被繼承人之遺產
      管理人為宜。
（四）又被繼承人鄭金貴死亡前居住於嘉義縣梅山鄉梅北村一五
      鄰三美庄二七號，依前揭財政部核定之代管無人繼承遺產
      作業要點第三點規定自應由財政部國有財產局台灣南區辦
      事處嘉義分處為遺產管理人為當，原裁定指定抗告人為被
      繼承人鄭金貴之遺產管理人，尚有未洽，抗告意旨指摘原
      裁定不當，求予廢棄改判，為有理由，應予准許。
四、據上論結，本件抗告為有理由，爰裁定如主文。
中    華    民    國    95    年    11    月    3    日
                  家事法庭審判長法  官  林世芬
                                法  官  陳端宜
                                法  官  康存真
上列正本與原本無異。
如不服本裁定，應於裁定送達後十日內向本院提出抗告。
中    華    民    國    95    年    11    月    3    日
                                書記官  曾美滋


司法院資訊處製作；財團法人民間司法改革基金會備份。
